臺灣高等法院民事判決　　　　　　　　 94年度重上字第204號
上　訴　人　丙　○
　　　　　　戊○○
　　　　　　乙○○
　　　　　　己○○
　　　　　　丁○○
共　　　同
訴訟代理人　蘇千祿　律師
複 代 理人　詹啟章　律師
被 上 訴人　甲○○
訴訟代理人　連耀霖　律師
上列當事人間損害賠償等事件，上訴人對於中華民國94年2月22
日台灣板橋地方法院93年度重訴字第252號第一審判決提起上訴
，本院於94年11月29日言詞辯論終結，判決如下：
    主      文
上訴駁回。
第二審訴訟費用由上訴人連帶負擔。
    事實及理由
一、被上訴人起訴主張：上訴人等之被繼承人蔡日與訴外人蔡星
    、蔡墩、蔡楷得、蔡金土等人，於民國（下同）42年間合資
    購買重測前台北縣新莊市○○段頭前小段第616 -7地號土地
    （下稱系爭土地），面積5,759平方公尺 ，所有權全部，各
    人依其出資額，認購之土地權利分別為：蔡日、蔡星、蔡墩
    各4分之1，蔡楷得、蔡金土各8分之1，其等5人於78年10月5
    日，將購地當時之約定立下字據，書立合購土地契約書，將
    系爭土地暫登記在蔡日名下，蔡日在未經全體立約人之同意
    前，不得就系爭土地為任何之處分，於日後法令許可，立約
    人即可依認購權利範圍請求辦理登記。嗣於79年 4月10日合
    資購地人之一即訴外人蔡星徵得蔡日同意，並在蔡墩、蔡清
    傳見證之下，與伊訂立權利讓渡契約書，由蔡星將其上開合
    資購地4分之 1之權利，以新台幣（下同）1,500萬元讓渡與
    伊，蔡星有關上開合購土地契約之權利義務，均由伊概括承
    受。嗣系爭土地因陸續逕為分割，共計分割為同段同小段61
    6-7、616-38、616-3 9、61 6-40、616-41、616 -42（其中
    第616-40、616-41、616-42地號土地，現地號分別為新莊市
    ○○段第92、129、101地號）、616-274、616-2 75、616-2
    79地號計 9筆土地，且全部均已變更為非農地，而蔡日已於
    92年 1月14日死亡，上訴人等為蔡日之繼承人，伊本得依系
    爭合購土地契約書之約定，請求上訴人等將系爭土地應有部
    分4分之1移轉登記予伊，惟因蔡日生前違反系爭合購土地契
    約之約定，擅自於83年 1月13日將系爭土地設定抵押權予他
    人，因未清償債務，其中第616-7、616-274、616-275、616
    -279地號等4筆土地，遭債權人即訴外人廖麗雪於93年4月21
    日、93年 5月20日向法院聲請為查封登記，因可歸責於上訴
    人等事由，致該 4筆土地已陷於給付不能之狀態，伊自得依
    民法第226條第1項規定，請求該4筆土地應有部分4分之 1價
    值之損害賠償，共計28,468,603元，爰依系爭合購土地契約
    、權利讓渡契約及繼承之法律關係，請求上訴人等連帶給付
    28,468,603元及自起訴狀送達翌日（即93年 9月10日）起至
    清償日止按年息百分之 5計算之利息，並願供擔保請准宣告
    假執行等語。
二、上訴人則以：被上訴人未依系爭權利讓渡書第 3條之約定
    ，給付蔡星買賣價金1,500萬元 ，系爭權利讓渡契約即有同
    時抗辯權及效力有無之問題，被上訴人不得向伊等為任何請
    求。系爭合購契約書第 7條有未分割前不得讓與之約定，
    被上訴人以此契約作為權利讓渡契約書之內容，即應受此未
    分割不得讓與特約之限制，而蔡星並未依特約及指定分割方
    法辦理分割，即與被上訴人訂立權利讓與契約，顯然違反未
    分割不得讓與特約之規定，其權利讓與不生效力，故被上訴
    人請求損害賠償，為無理由。又依系爭合購土地契約書第
    2 條約定，共有人之一將其共有應有部分出售或讓與他人時
    ，其他共有人有優先購買權，被上訴人未先對共有人為優先
    購買權之通知，應無本事件損害賠償之請求。依系爭合購
    土地契約書第 3條約定共有人對於權利與義務均依認購持分
    額分擔之，被上訴人始終無法提出系爭土地之稅捐等負擔之
    證明，因此被上訴人權利讓與顯然不生效力。依土地登記
    謄本所示，系爭土地地目仍為田，故系爭合購土地契約書第
    1 條約定「如將來法令許可，其他立契約書人可要求依其認
    購權利範圍登記」之條件，尚未成就，被上訴人不得請求移
    轉登記，則其主張民法226條第1項損害賠償為無理由等語，
    資為抗辯。
三、原法院判命上訴人等應連帶給付被上訴人28,468,603元及自
    93年9月10日起至清償日止，按年息百分之5計算之利息（被
    上訴人另依據借貸之法律關係， 請求上訴人給付2,630,000
    元本息，原審為其敗訴之判決，被上訴人提起上訴後，嗣撤
    回上訴，此部分已告確定），上訴人就其敗訴部分不服提起
    上訴，並於本院聲明：(一)原判決不利於上訴人部分廢棄。(二)
    上開廢棄部分，被上訴人在第一審之訴及假執行之聲請均駁
    回。被上訴人則聲明：上訴駁回。
四、兩造不爭執之事項：(一)蔡日與蔡星、蔡墩、蔡楷得、蔡金土
    等人，於42年間合資購買系爭土地，各人依其出資額，認購
    之土地權利分別為：蔡日、蔡星、蔡墩各4分之1，蔡楷得、
    蔡金土各8分之1。(二)蔡日等5人於78年10月5日書立系爭合購
    土地契約，並約定：系爭土地所有權暫以蔡日名義登記，如
    將來法令許可，其他立契約書人可要求依其認購權利範圍登
    記。現登記人未經立契約書人等同意，不得將土地設定他項
    權利或作任何處分，本契約書之效力及於立契約書人之繼承
    人、受贈人、讓與人（按應為受讓人之筆誤）等約定。(三)合
    資購地人蔡星徵得蔡日同意，並在蔡墩、蔡清傳見證之下，
    於79年 4月10日與被上訴人訂立權利讓渡契約書，由蔡星將
    其上開合資購地4分之 1之權利，以1,500萬元讓與被上訴人
    ，蔡星有關上開合購土地契約之權利義務，均由被上訴人概
    括承受。(四)系爭土地嗣因陸續逕為分割，除現地號為616 -7
    地號土地外，另增加同段同小段第616-38、616-39、616-40
    、616-41、616-42、616-274、616-275、616 -279地號土地
    。其中第616-38、616-39地號 2筆土地已於72年12月26日被
    徵收；第616-40、616-42地號2筆土地（該2筆土地現地號分
    別為新莊市○○段第92、101地號）之土地使用分區於61年1
    月間變更為住宅區、第616-41地號土地（該筆土地現為新莊
    市○○段第129地號，已於90年9月14日以贈與為原因移轉登
    記予台北縣新莊市公所）亦於同時變更為道路用地；第616-
    7、616-274、616-275、616-279地號 4筆土地之土地使用分
    區，則於91年1月21日分別變更為商業區○道路用地、第2種
    住宅區○道路用地。(五)系爭616-7、616-274、616-275、616
    -279地號 4筆土地，於本院94年11月29日言詞辯論終結時，
    仍遭上訴人之債權人即訴外人廖麗雪查封登記。(六)系爭616-
    7、616-274、616-275、616 -279地號4筆土地之面積分別為
    2,716平方公尺、892平方公尺、1,747平方公尺、404平方公
    尺，公告現值則分別為每平方公尺19,782元、19,500元、19
    ,500元、21,500元，其總價額之4分之1為28,468,603元。
五、本件被上訴人主張：伊合購之系爭616-7、616-274、616-27
    5、616 -279地號4筆土地，業經蔡日設定抵押權予他人，並
    經法院查封，已陷於給付不能，爰依繼承及合購土地契約之
    法律關係請求上訴人給付28,468,603元本息。然此為上訴人
    所否認，並以上開情詞置辯；是以本件應審酌者厥為：(一)本
    件有無同時履行抗辯之適用？(二)系爭合購土地契約書第 7條
    之約定，是否指系爭土地分割後方可讓與權利？(三)本件蔡星
    出賣其權利時，其餘之合購人有無優先購買之權利？(四)被上
    訴人未提出系爭土地之稅捐等負擔之證明，對權利讓渡契約
    之效力是否有影響？(五)被上訴人依繼承及合購土地契約之法
    律關係請求上訴人給付上開本息，有無理由？茲分述如下：
(一)、本件是否有同時履行抗辯之適用？
    上訴人主張：被上訴人向蔡星購買上開土地權利時，並未支
    付價金，故蔡星與被上訴人間之權利讓渡契約即發生同時履
    行抗辯及效力有無之問題云云。惟此為被上訴人所否認，經
    查：依系爭合購土地契約第3條載明：「前項新台幣1,500
    萬元，於簽訂本權利讓渡書同時，由乙方付訖無訛，不另立
    據」，有該權利讓渡契約書附卷可稽（原審卷第18頁、第19
    頁），該契約書並經蔡星、蔡日親自簽名蓋印，並由蔡墩、
    蔡清傳見證。證人蔡墩並證稱：「我有簽名見證，只是見證
    有收到錢，以後土地沒有給人家就要還人家錢」等語（本院
    卷第67頁），足見蔡星於訂約時確有收到該款項無訛；雖蔡
    星於本院審理時證稱 ：未自上訴人處收到買賣價金1,500萬
    元云云。惟蔡星既係買賣當事人，難期其為自己不利之證述
    ，況此與上開權利讓渡契約書之記載不符，且若未收到該價
    金，為何自79年以來未見其向被上訴人催討，實有違常情，
    足見證人蔡星上開證言，明顯與事實不符，尚難採信。上
    訴人援引原法院92年度重訴字第 613號塗銷抵押權登記事件
    中，蔡日所書立向甲○○、蔡楷得、 蔡墩借到1,000萬元之
    借據，惟經查證被上訴人並無交付借款之事實，認本件與該
    事件借據之記載相似，而據以推論本件被上訴人亦無支付15
    ,000 萬元價金之事實云云。然查 ，該事件與本件係屬各自
    獨立事件，一為消費借貸，一為合購土地權利之讓與，二者
    互不相干，自不得相互援引類比。按所謂同時履行抗辯，
    乃雙務契約之當事人，於他方當事人未為對待給付前，得拒
    絕自己之給付（民法第264條第1項參照）。本件蔡星既已將
    系爭合購土地之權利讓與被上訴人，且被上訴人亦已支付價
    金，已詳如前述，即無同時履行抗辯之問題；況買賣契約成
    立後，雖買受人未為價金之給付，僅發生債務不履行之問題
    ，並無所謂契約有無效力之法律效果。次按同時履行抗辯權
    ，乃基於雙務契約而發生，倘雙方債務非因雙務契約而發生
    ，即不能發生同時履行抗辯，最法高法院著有59年台上字第
    850 號判例可資參照。本件被上訴人與蔡星間之債權債務關
    係與被上訴人是否可向上訴人請求損害賠償，本屬二事，並
    非立於互為對待給付之關係者，依據上開說明，並無同時履
    行抗辯之適用，上訴人主張被上訴人未支付價金，系爭權利
    讓渡契約即發生同時履行抗辯及契約效力有無之問題，委無
    可取。
(二)、系爭合購土地契約書第 7條之約定，是否指系爭土地分割後
    方可為合購土地權利之讓與？
    上訴人又主張：系爭合購土地契約書第 7條已約定：「各立
    契約書人如個人要將自己所有持分讓與他人時，應從標示物
    東方界線算起分割所有持分讓與，且每4分之1持分面積約40
    0台坪左右 。」，則讓與人蔡星未依特約及指定分割方法辦
    理分割，即擅自讓與其合購土地之權利，其讓與契約為無效
    云云。惟查，系爭合購土地契約第 7條之文義，係指立契約
    書人將來如欲讓與土地應有部分與他人時，應從土地東方界
    線算起，按應有部分辦理土地分割後讓與，而被上訴人係受
    讓蔡星基於合購土地之權利，繼受蔡星土地合購人之地位，
    尚非受讓蔡星之土地應有部分，應不受分割土地讓與約定之
    限制。更何況合購之土地登記在蔡日名下，尚非各合購人分
    別共有，自無分割之問題。證人蔡星證稱：「當初有 4房，
    如果要賣要先分割才可以出賣或租賃， 4房的權利要分割才
    可以讓與，土地要分割才可以將權利轉讓」等語（本院卷第
    66頁、第67頁）；證人蔡墩證稱：「當初我們有 4房，我們
    有合意如果要賣我們要同意，但要分割才能賣土地，如果便
    宜我們可以先買回來，我不知道權利是否可以賣，但要經過
    大家同意，權利如果便宜我們可以優先購買」（本院卷67頁
    、第68頁）；證人蔡金土亦稱：「土地要處理時要分割，整
    筆的土地要處理，個人要賣的時候要先分割，法律上如何規
    定我不知道，權利我不知道是否可以賣，土地要分割才能賣
    ，權利要賣要得到大家的同意」等語（本院卷第67頁、第68
    頁）。依上開蔡星等 3名證人所述略可歸納為：(1)土地要分
    割才可以賣。(2)權利要出賣時，要先分割土地。(3)權利出賣
    時要全體權利人之同意。惟土地要分割才可以出賣，合購土
    地契約書第 7條即已記載明確，無待其證述即可認定；又合
    購土地契約之權利要出賣，應無涉及土地分割之問題，當不
    以分割土地為必要；另依合購土地契約所載，合購土地契約
    權利之轉讓，並無須得全體權利人之同意為必要，因此上開
    證人所述明顯與合購土地契約書之內容有違，且不合慣例，
    應不足採信；再者，證人蔡日、蔡星、蔡墩等人均係訂立合
    購土地契約書之人，對該契約內容應知之甚詳，若該合購土
    地之權利不能讓與，何以蔡星將其合購土地之權利讓與被上
    訴人，而蔡日、蔡墩等人並未提出異議，反而充當權利讓渡
    契約之見證人，足以顯示該項權利與土地應有部分之概念有
    所區別，而可以自由買賣，是上訴人主張：讓與人蔡星並未
    依特約及指定分割方法辦理分割，即不得為合購土地權利之
    讓與云云，即無足取。
(三)、本件有無優先購買權之適用？
    上訴人復主張：蔡星將其應有部分讓與被上訴人時，違反合
    購土地契約第 2條共有人優先購買權之規定，被上訴人因未
    對共有人為優先購買之通知，即無本件損害賠償請求權云云
    。惟查，系爭合購土地契約第 2條約定：「現登記人（即蔡
    日）未經立契約書人等同意，不得將標示物設定他項權利或
    作任何處分。『如經全體立契約書人同意處分時』，立契約
    書人於相同條件下享有優先權。」，可見該條係針對系爭土
    地之全部經全體立契約書人同意予以處分時，約定立契約書
    人有優先權之情形而言，並非係指各合購人將各自之系爭合
    購契約書之權利義務予以移轉時，其他立契約書人有優先權
    。更何況包括被上訴人在內之各合購人在未按其出資比例移
    轉登記於自己名義前，尚非系爭土地共有人，故上訴人主張
    其他共有人依法有優先購買權，被上訴人未先為合法共有人
    優先購買權之通知，應無本事件損害賠償請求權云云，亦非
    可取。
(四)、被上訴人未提出系爭土地之稅捐等負擔之證明，對權利讓渡
    契約之效力，是否有影響？
    上訴人另主張：被上訴人未提出系爭土地之稅捐等負擔之證
    明，違反合購土地契約書第 3條有關契約存續期間，系爭土
    地之各項權利義務依認購比率分擔之規定，蔡星與被上訴人
    間之權利讓與契約不生效力云云。惟系爭土地既登記在蔡日
    名下，稅捐稽徵機關不可能通知被上訴人繳納，其無法提出
    繳稅等證明，乃理所當然之事。系爭土地之各項負擔額既按
    認購額比率定之，則合購土地人實際支出超過應分擔額時，
    自可請求其他合購人返還，此與蔡星及被上訴人間之權利讓
    與契約無涉，是上訴人主張被上訴人未提出系爭土地之稅捐
    等負擔之證明，其權利讓與契約不生效力云云，殊不可採。
(五)、本件系爭 4筆土地登記簿謄本登記為「田」，是否已可移轉
    予被上訴人？
    上訴人主張系爭第616-7、616-274、616-275、616-279地號
    4筆土地地目仍為田，依據合購土地契約第1條之規定，尚未
    達所謂：「如將來法令許可，其他立契約人可要求依其認購
    權利範圍登記」之條件，故被上訴人不得請求變更登記，亦
    即無應登記於被上訴人而未登記之損害賠償云云。經查：系
    爭土地陸續逕為分割成同小段616 -7地號（現地號）、及同
    小段616-38、616-39、616-40、616-41、616-42、616 -274
    、616-275、616-279地號計9筆土地。其中系爭之616-7、61
    6-274、616-275、616-279號4筆土地已於91年 1月21日分別
    變更土地使用分區為商業區○道路用地、第 2種住宅區○道
    路用地，此有台北縣新莊市都市計劃土地使用分區證明書及
    台北縣新莊市公所93年6月11日函文影本各1紙在卷可憑（原
    審卷第32頁、第 176頁），上訴人主張該土地為田地，不能
    移轉云云，即有未合；況依89年 1月26日修正公布之前土地
    法第30條及同日修正公布之前農業發展條例第30條規定，限
    制農地不能移轉給無自耕能力之人及移轉為共有，89年1 月
    26日修正公布之土地法及農業發展條例，已將有關之限制規
    定刪除，移轉農地不再受自耕能力及共有之限制，則系爭合
    購契約書第 1條所約定之「如將來法令許可」之條件業已成
    就，被上訴人自得依系爭合購契約書第 1條約定，依受讓之
    認購權利範圍（即4分之1）請求上訴人辦理移轉登記。上訴
    人主張第616-7、616-274、616-27 5、616-279地號4筆土地
    地目仍為田，仍不得移轉登記予被上訴人，系爭合購契約書
    第1條所約定之條件尚未成就云云，並非可採。
(六)、被上訴人請求上訴人給付上開損害賠償金額是否有理由？
    按民法第226條第1項所謂給付不能，係指依社會觀念，其給
    付已屬不能者而言；此債務人是否給付不能，以事實審法院
    最後言詞辯論終結時為準，如事實審法院最後言詞辯論終結
    時，債務人處於給付不能之狀態，不問其為永久不能抑一時
    不能，皆當然發生給付不能之效果；縱其不能之情形，將來
    或可除去，仍難謂非給付不能，亦無從變更此已發生之法定
    效果（最高法院89台上45號裁判意旨參照）。本件系爭616-
    7、616-274、616-275、616-279地號4筆土地，於本院94 年
    11月29日言詞辯論終結時，仍遭上訴人之債權人即訴外人廖
    麗雪查封登記，此有原法院民事執行處囑託查封登記函 2件
    附卷可稽（原審卷第181頁─第184頁），並經原審調取原法
    院92年度執字第 14268號民事執行案卷查閱屬實，復為兩造
    所不爭執，堪認為真實。依據上開說明，被上訴人主張上訴
    人就系爭616- 7、616-274、616-275、616-279地號4筆土地
    ，已陷於給付不能，且屬可歸責於上訴人事由，其以可請求
    登記之4分之1計算其損害，即28,468,603元，請求上訴人連
    帶給付上開金額及其利息，應屬正當。
六，綜上所述，被上訴人依據系爭土地合購契約、權利讓渡契約
    及繼承之法律關係，請求上訴人連帶給付28,468,603元及自
    93年9月10起至清償日止按年息百分之5計算之利息，為有理
    由，應予准許。原判決判命上訴人如數連帶給付，並依兩造
    之聲請，以供擔保為條件，准免假執行之宣告，經核於法並
    無不合，上訴意旨指摘原判決不當，求予廢棄改判，為無理
    由，應予駁回。
七、本案事證已臻明確，兩造其餘主張陳述及所提之證據，經審
    酌後認與本判決結果不生影響，爰不一一贅述，附此敘明。
八、據上論結：本件上訴為無理由，依民事訴訟法第449條第1項
    、第85條第2項，判決如主文。
中　　華　　民　　國　　94　　年　　12　　月　　13　　日
                  民事第十六庭審判長法　官　黃騰耀
                                    法　官　許文章
                                    法　官　黃國永
正本係照原本作成。
如不服本判決，應於收受送達後20日內向本院表明上訴理由者，
應於提出上訴後20日內向本院補提理由書狀（均須按他造當事人
之人數附繕本）上訴時應提出委任律師或具有律師資格之人之委
任狀；委任有律師資格者，另應附具律師資格證書及釋明委任人
與受任人有民事訴訟法第466條之一第一項但書或第二項（詳附
註）所定關係之釋明文書影本。
中　　華　　民　　國　　94　　年　　12　　月　　14　　日
                                    書記官  葉國乾
附註：
民事訴訟法第四百六十六條之一（第一項、第二項）：
對於第二審判決上訴，上訴人應委任律師為訴訟代理人。但上訴
人或其他法定代理人具有律師資格者，不在此限。
上訴人之配偶、三親等內之血親、二親等內之姻親，或上訴人為
法人、中央或地方機關時，其所屬專任人員具有律師資格並經法
院認為適當者，亦得為第三審訴訟代理人。提出
  上訴書狀，其未
